臺灣高等法院臺中分院民事判決　100年度保險上易字第4號
上　訴　人　宏泰人壽保險有限公司
法定代理人　韋伯韜
訴訟代理人　劉美麟
被　上訴人　江信員
上列當事人間請求給付保險金事件，上訴人對於中華民國99年12
月24日臺灣臺中地方法院99年度保險字第66號第一審判決提起上
訴，本院於100年5月17日言詞辯論終結，判決如下：
    主 文
原判決關於命上訴人給付超過新台幣肆拾萬貳仟元本息部分，
暨訴訟費用之裁判均廢棄。
上開廢棄部分，被上訴人在第一審之訴駁回。
其餘上訴駁回。
第一、二審訴訟費用由上訴人負擔百分之八十，餘由被上訴人負
擔。
    事實及理由
一、被上訴人起訴主張：伊與上訴人訂有系爭防癌終身保險附約
    （下稱系爭防癌險），被上訴人因口腔癌接受中山醫學大學
    附設醫院開刀治療，因而向上訴人申請保險理賠，遽上訴人
    以伊非癌症為直接原因或癌症所引起的併發症就醫，拒絕給
    付，惟伊確實罹患口腔癌，並於民國96年12月11日因「唇部
    腫癌口腔癌」接受手術治療，並於同年月12日、13日、17日
    、19日、20日、24日門診治療共6次。99年6月3日又因左側
    頰黏膜鱗狀上皮癌術後直接引起併發疤痕攣縮而再次手術開
    刀（下稱系爭斑痕手術），於同年月13日出院，出院後並接
    受門診治療78次，伊因而支出96年12月11日唇部腫癌口腔外
    科手術新台幣（下同）90,000元、99年6月2日因左側頰黏膜
    鱗狀上皮癌治療入院給付108,000元、96年6月3日全身麻醉
    手術給付90,000元、99年6月13日出院後癌症居家療養43,20
    0元、98年3月13日至99年6月18日門診78次共280,800元，計
    612,000元。上訴人卻拒絕給付，為此依系爭防癌險契約第8
    、9、10、11條約定，求為判命給付612,000元，及自起訴狀
    繕本送達翌日起加計法定遲延利息之判決。原審判決上訴人
    應如數給付並准供擔保為假執行，上訴人提起上訴，被上訴
    人答辯聲明：上訴駁回。
二、上訴人則以:系爭防癌險之給付要件為經醫院診斷確定罹患
    癌症，並以癌症所直接引起的併發症，須以癌症所直接引起
    的續發性病症，即係與罹患之癌症間具有相當因果關係，始
    為癌症所引起的併發症。又就併發症之名詞解析，需該治療
    可認為係癌症治療之延續（延續性），且與癌症之治療在時
    效上符合醫療常規（時效性），始足當之。被上訴人所申請
    之理賠並非併發症，而是開刀之後遺症，而後遺症並非系爭
    防癌險保險範圍。且被上訴人之請求已經罹於二年之時效等
    語置辯。上訴人上訴聲明：(1)原判決廢棄；(2)被上訴人在第
    一審之訴駁回；3.第一、二審訴訟費用均由被上訴人負擔。
三、被上訴人主張與上訴人間係訂有系爭防癌險契約各3單位之
    事實，業據其提出上訴人保單契約內容變更批註書為證，並
    為上訴人不爭執，堪信被上訴人此部分主張為真實。
四、本件爭執點厥為系爭防癌險之承保危險事故是否已發生？系
    爭手術是否為系爭防癌險所稱因癌症而引起之併發症？
  (一)系爭防癌險之承保危險事故是否已發生？
    (1)被上訴人主張：被上訴人因口腔癌接受中山醫學大學附設
      醫院開刀治療，其分別於96年12月11日因「唇部腫癌口腔
      癌」接受手術治療，並於同年月12日、13日、17日、19日
      、20日、24日門診治療共6次。99年6月3日又因左側頰黏
      膜鱗狀上皮癌術後直接引起併發疤痕攣縮而再次手術開刀
      （下稱系爭斑痕手術），於同年月13日出院，出院後並接
      受門診治療78次，上訴人卻拒絕給付保險金，因而起訴請
      求上訴人應依系爭防癌險約定，給付被上訴人96年12月11
      日唇部腫癌口腔外科手術90,000元、99年6月2日因左側頰
      黏膜鱗狀上皮癌治療入院給付10 8,000元、96年6月3日全
      身麻醉手術給付90,000元、99年6月13日出院後癌症居家
      療養43,200元、98年3月13日至99年6月18日門診78次共28
      0,800元，計612,000元之事實。業據其提出中山醫學大學
      附設醫院診斷證明書共8紙在卷可稽，並為上訴人所不爭
      執真正，惟以前詞置辯，查被上訴人前揭歷次診斷書上所
      載「左頰黏膜鱗狀上皮細胞癌」、「唇部惡性腫瘤」、「
      唇部腫瘤口腔癌」、「口腔癌」、「頰膜惡性腫瘤」、「
      左頰鱗狀細胞癌」、「左側頰黏膜鱗狀上皮癌」皆為同一
      疾病，之所以會有不同名稱，係因國內並無官方統一之中
      文名稱所致，有中山醫學大學附設醫院99年11月16日中山
      醫99川桓法字第0990010600號函文在卷可憑，是被上訴人
      上揭就診原因皆係因「口腔癌」所致，就診時間緊密、次
      數頻繁，可認係為治療癌症之延續，是堪可認定各診療間
      與前開口腔癌皆具有相當因果關係，應屬癌症所引起之併
      發症，為系爭防癌險所承保之範疇。是被上訴人依據保險
      契約約定請求給付保險金額，自屬可採。
    (2)上訴人雖抗辯：系爭防癌險之給付要件，必須以癌症所直
      接引起的續發性病症，即係與罹患之癌症間具有相當因果
      關係，始為癌症所引起的併發症。又就併發症之名詞解析
      ，需該治療可認為係癌症治療之延續（延續性），且與癌
      症之治療在時效上符合醫療常規（時效性），始足當之。
      被上訴人所申請之理賠並非併發症，而是開刀之後遺症，
      而後遺症並非系爭防癌險保險範圍云云。惟按保險契約之
      解釋，應探求契約當事人之真意，不得拘泥於所用之文字
      ，如有疑義時，以作有利於被保險人之解釋為原則，保險
      法第五十四條第二項定有明文。經查：台灣市售之防癌險
      之種類繁多，保障期間有定期、終身之別，保障範圍亦有
      僅限於癌症及除了癌症之外還包括癌症之併發症之別。而
      被保險人願意捨棄僅保癌症部分而願意多花保險費就併發
      症部分一併投保，究其真意，當係認為因癌症引起的其它
      病狀都叫併發症，並無區分後遺症及併發症之本意。況系
      爭防癌險契約中並未對各種癌症之併發症做界定，招攬保
      險之從業人員又不具備區辨併發症與否之專業知識，又何
      以能於事後由上訴人單方解釋契約認併發症並不含「後遺
      症」，再將被上訴人所主張之給付歸類至「後遺症」之範
      疇，來規避保險責任之承擔，上訴人此點抗辯，實不足採
      。
  (二)本件手術是否為系爭防癌險所稱因癌症而引起之併發症？
    (1)被上訴人主張：雖然98年3月間核磁共振檢查，並未檢查
      到癌症，但是沒多久癌症就復發，癌症是需要長期追蹤之
      疾病，前揭治療皆有延續性及因果關係。疤痕確實是因癌
      症治療所引起，若無罹患癌症即不需手術治療，也就不會
      有手術後疤痕攣縮需要進行斑痕切除手術之情，本件所請
      求者皆因罹患癌症所進行之必要性治療，且有前因後果之
      關係，應仍屬系爭防癌險所承保之範疇併發症。
    (2)上訴人雖再抗辯：被上訴人所申請之理賠並非併發症，而
      是開刀之後遺症，而後遺症並非系爭防癌險保險範圍。因
      此，被上訴人於96年12月11日手術，係針對唇部化膿處
      引流，並非系爭防癌險保險範圍。而扣除本次手術之其餘
      7次門診，上訴人前皆已賠付。99年6月2日至同年月13
      日入院共12日，皆因進行斑痕切除手術之住院醫療，並非
      系爭防癌險保險範圍。99年6月3日手術為進行斑痕切除
      手術，並非系爭防癌險保險範圍。99年6月13日之居家
      療養，為進行斑痕切除手術後之居家療養，並非系爭防癌
      險保險範圍。98年3月13日至99年6月18日門診78次，皆
      係因進行斑痕切除手術之門診就診，並非系爭防癌險保險
      範圍。況本件被上訴人於95年12月18日手術切除口腔黏膜
      癌並予植皮，98年3月間作正子掃描，並無癌症復發情形
      ，被上訴人所請求之前項各款，皆與癌症治未符合系爭防
      癌險之保險範圍等語，以為抗辯。然查：被上訴人於96
      年12月11日之「唇部化膿處引流」手術、99年6月3日之「
      疤痕攣縮後之斑痕切除」等手術，因台灣市售之防癌險之
      種類甚多，保障期間有定期、終身之別，保障範圍亦有僅
      限於癌症及除了癌症之外，尚包括癌症之併發症之別。而
      被保險人願意捨棄僅保癌症部分而願意多花保險費就併發
      症部分一併投保，究其真意，當係認為因癌症引起的其它
      病狀皆為併發症，並無區分後遺症及併發症之本意。上訴
      人以此作為抗辯之理由，實有違保險契約為最大善意及最
      大誠信契約之原則，尚不足採。
    又被上訴人於96年12月11日「唇部化膿引流」手術部分，
      其口腔是充滿細菌的環境，但口腔組織卻又非常細嫩，加
      上人每日都需要進食才能維持生命之所需，是依經驗法則
      ，堪可認定被上訴人經病灶切除後，可能會發生傷口術後
      癒合不佳、局部感染、顏面改變導致發音咀嚼困難、感覺
      神經異常等症狀，台北榮民總醫院口腔癌手術說明書、奇
      美醫院口腔癌治療後之併發症等文書皆將上揭情狀列為口
      腔癌手術之風險及併發症可明。是雖臨床醫學上並未對「
      併發症」有明確、單一之定義，但被上訴人因傷口化膿而
      作引流手術，尚難認與癌症之併發症無關。
    再就被上訴人於98年3月4日經檢查已無癌細胞，後續治療
      並無時效性，故無相當因果關係部分，然查：被上訴人於
      98年3月13日至99年6月18日之門診共78次，以及99年6月2
      日至13日之住院及99年6月3日之手術、99年6月13日之居
      家療養，皆因「斑痕切除手術」之故，而被上訴人若不經
      口腔癌手術，即不致有疤痕攣縮之問題，而若被上訴人之
      疤痕攣縮問題未施作斑痕切除術，將造成張口受限、口腔
      清潔不易以及咀嚼功能不良之問題，有中山大學附設醫院
      99年11月16日中山醫99川桓法字第0990010600號回函在卷
      可憑，是系爭斑痕切除手術與被上訴人罹患癌症之間有相
      當之因果關係，足可認定。況疤痕攣縮係傷口癒合後產生
      ，而被上訴人至97年3月22日即行疤痕切開手術，98年3月
      復因疤痕攣縮問題就診，時序並無中斷，而疤痕處理並非
      一勞永逸，上訴人抗辯99年之斑痕切除術與癌症欠缺醫療
      上之時效性亦無足採。
    另防癌險與醫療險並不處於競合之關係，被上訴人既投保
      上開醫療險與防癌險兩種險種，且皆有定期給付保險費，
      上開兩保險契約皆有效存在，自應個別判斷是否構成醫療
      險或防癌險之給付要件，而不能逕認定同一事故已經請領
      醫療險即不可再請求防癌險之給付，經查：因被上訴人之
      罹癌，才需要進行手術，因而致傷口化膿以及疤痕攣縮之
      後續治療行為，應具有相當因果關係。
    (三)依保險契約所生之權利，自得為請求之日起經過二年不行
      使而消滅，保險法第六十五條前段規定甚明。所謂請求權
      得行使時，乃指權利人得行使請求權之狀態而言。查被上
      訴人係於99年9月24日提起本件訴訟，則被上訴人於96年1
      2月11日因唇部腫癌口腔癌外科手術，手術給付每次3,000
      0×3＝90000元及96年6月3日全身麻醉手術給付90,000元
      之請求即無從准許，其餘請求並未罹於二年時效，其餘43
      2,000元之請求自有理由，超過部分為理由。
五、綜上所述，被上訴人本於系爭防癌險，請求上訴人給付612,
    000元，及自99年10月2日起，至清償日止按週年利率百分之
    五計算之利息，於432,000元及自99年10月2日起算之法定遲
    延利息部分，為有理由，應予准許。逾此所為請求，為無理
    由，應予駁回。原審就超過上開應准許部分，為上訴人敗訴
    之判決，自有未洽。上訴意旨就此部分指摘原判決不當，求
    予廢棄改判，為有理由。至於上開應准許部分，原審判命上
    訴人給付，核無違誤，上訴意旨，就此部分，仍執陳詞，指
    摘原判決不當，求予廢棄，為無理由，應駁回其上訴。
六、兩造其餘主張陳述與舉證，核與本件判決結果無影響，爰不
    再一一論述，附此敘明。
據上論結，本件上訴為一部有理由，一部無理由，依民事訴訟法
    第450條、第449條第1項、第79條，判決如主文。
中    華    民    國   100    年    5     月    31    日
                民事第五庭    審判長法  官  李寶堂
                                    法  官  黃永祥
                                    法  官  鄭金龍
以上正本係照原本作成。
不得上訴。
                                    書記官  姚錫鈞
中    華    民    國   100    年    6     月    1     日
                                                      Ａ